【裁判字號】    96,上更(二),330
【裁判日期】    970124
【裁判案由】    誣告
【裁判全文】
臺灣高等法院高雄分院刑事判決     96年度上更(二)字第330號
上  訴  人
即  被  告  甲○○○
選任辯護人  薛西全律師
            劉妍孝律師
            邱國逢律師
上列上訴人因誣告案件，不服臺灣屏東地方法院91年度訴字第37
0 號中華民國92年8 月20日第一審判決（起訴案號：臺灣屏東地
方法院檢察署90年度偵字第5092號），提起上訴，經判決後，由
最高法院第二次發回更審，本院判決如下：
    主  文
原判決關於甲○○○部分撤銷。
甲○○○意圖他人受刑事處分，向該管公務員誣告，處有期徒刑
壹年，減為有期徒刑陸月。
    事  實
一、甲○○○因從事生意投資之需要，對外舉債支應，其向友人
    乙○○、丁○○夫妻借款部分，迄民國87年初止，累計達新
    台幣（下同）4500萬元，是時甲○○○經濟陷於困頓，自認
    已無力償還本金，亦無法依約給付利息，為解決積欠乙○○
    夫妻之債務，於87年初某日，在乙○○位於屏東市○○路12
    號住處，向乙○○、丁○○表示其與子女李士畦、李士怡共
    有坐落屏東縣恒春鎮○○○段322 之2 地號土地持分及其上
    屏東縣恒春鎮○○里○○路3 之6 號建物全部（甲○○○在
    該處經營「虹彩驛渡假中心」）雖已設定第一順位抵押權，
    但該土地及建物價值仍高，可以「借新還舊」之方式向銀行
    申請增額貸款，貸得之款項除償還第一順位抵押權人債務外
    ，餘均作為清償欠款使用，乙○○夫妻對此均表贊同，因乙○○與屏東第一信用合作社（以下簡稱屏東一信）經理孫平
    貴熟識，又認為信用合作社核貸之金額較高，遂提議向屏東
    一信申請貸款，雙方且另協議如遇屏東一信駁回貸款申請時
    ，則將上述土地及全部建物設定第二順位抵押權予乙○○夫
    妻作為擔保。條件談定後，甲○○○隨即於87年4 月間，在
    乙○○上址住處，將設定抵押權登記所需之甲○○○、李士
    畦、李士怡印鑑證明、印鑑章、戶籍謄本、土地及房屋權狀
    等資料交予乙○○夫妻收執，其另外準備土地、建物地籍謄
    本、地籍圖、地價證明等資料，交給屏東一信經理孫平貴申
    請貸款使用。嗣經屏東一信評估後，認為上述土地及建物並
    無增額貸款之價值，駁回甲○○○貸款申請案，孫平貴將此
    事告知乙○○後，乙○○夫妻旋依先前協議內容，委請代書
    丙○○於87年5 月初辦理甲○○○、李士畦、李士怡所有上
    述土地及建物抵押權設定登記事宜，並於同年月6 日及7 日
    設定登記第二順位5500萬元抵押權予丁○○。惟甲○○○經
    濟持續惡化，其餘債權人催款甚急，甲○○○明知上述第二
    順位抵押權之設定，係其與乙○○、丁○○協議之結果，而
    其子女李士畦、李士怡雖亦係上開房地之所有權人，然事實
    上前揭房地之所有權狀均由甲○○○保管及處分，李士畦、
    李士怡均未參與，對於其母甲○○○與乙○○夫婦之債務詳
    情亦不知悉，甲○○○竟為塗銷該第二順位抵押權之設定，
    使上述土地及建物可供為其他債權人債權之擔保，解決左支
    右絀之窘境，竟意圖使乙○○、丁○○、丙○○受刑事處分
    ，基於誣告之犯意，利用不知內情無犯意聯絡之李士畦、李
    士怡（已經本院前審判決無罪確定）於87年11月26日，共同
    具名具狀虛構：「87年4 月間，丁○○向甲○○○誆稱，可
    持上述土地及建物向屏東一信貸得高額款項，並獲得較低利
    之優惠，甲○○○乃將相關資料交由乙○○處理，嗣乙○○
    、丁○○竟夥同知情之丙○○，於87年5 月6 日，未經甲○○○、李士畦、李士怡同意，將上述土地及建物設定抵押權
    登記予丁○○」等不實事項，向臺灣屏東地方法院檢察署（
    以下簡稱屏東地檢署）檢察官提出告訴，誣告乙○○、丁○○、丙○○共同涉犯偽造文書等罪嫌。經屏東地檢署檢察官
    收狀送分87年度偵字第7939號案件偵查後，認乙○○等3 人
    罪嫌不足，於88年8 月28日為不起訴處分。甲○○○不服該
    不起訴處分復以自己及李士畦、李士怡之名義共同具狀聲請
    再議，經臺灣高等法院高雄分院檢察署檢察長命令撤銷原不
    起訴處分，發回原地檢署續行偵查後，又認乙○○等3 人罪
    嫌不足，於89年5 月12日，以88年度偵續字第103 號為不起
    訴處分。甲○○○等3 人復聲請再議，經臺灣高等法院高雄
    分院檢察署檢察長命令再發回原地檢署續行偵查，仍認乙○○等3 人罪嫌不足，於90年7 月17日，以89年度偵續一字第
    6 號不起訴處分，並確定在案。
二、案經被害人乙○○、丁○○、丙○○訴由臺灣屏東地方法院
    檢察署檢察官偵查起訴。
    理  由
甲、程序部分：（有關證據能力之論述）
   一、按92年1 月14日修正通過之刑事訴訟法於同年9 月1 日
       施行前，已繫屬於各級法院之案件，其以後之訴訟程序
       ，應依修正刑事訴訟法終結之。但修正刑事訴訟法施行
       前已依法定程序進行之訴訟程序，其效力不受影響，刑
       事訴訟法施行法第7 條之3 定有明文可資參考。此乃為
       避免程序之勞費，本諸舊程序用舊法，新程序始用新法
       之一般原則，法院於修正之刑事訴訟法施行前，已依法
       踐行之訴訟程序（包含證據法則之適用），其效力不受
       影響；對於提起上訴之案件，於修正刑事訴訟法施行前
       ，就可得為證據之資料，已依法定程序調查者，其效力
       當然亦不受影響。
   二、本件證人曾彩鳳於90年11月15日偵查中之證述，雖未錄
       音，然係刑事訴訟法第100 條之1 修正前依法定程序所
       為調查，且經書記官於塗改處註記、蓋章，證人曾彩鳳
       於本院前審93年2 月25日審理時亦結證稱：「90年偵字
       5092號第40頁反面的筆錄經過塗改，應該是改過以後所
       寫的抵押才正確，不是貸款」等語，則證人曾彩鳳於90
       年11月15日偵查中之供述，既係依法定程序所為調查，
       依上開說明，其修正刑事訴訟法施行前已依法踐行之訴
       訟程序，其效力當然不受影響，自得採為本件論罪科刑
       之依據。其餘如證人丙○○、丁○○於偵查中之陳述證
       據，係於修正刑事訴訟法施行前可得為證據之資料，亦
       均經法院踐行法定調查程序，自均具證據能力。
乙、實體部分：（認定犯罪之證據及理由）
一、訊據上訴人即被告甲○○○矢口否認有何誣告犯行，辯稱：
    伊於87年間積欠乙○○、丁○○債務總額為4100萬元，並非
    4500萬元，當時是委託乙○○、丁○○向屏東一信申請增額
    貸款，伊雖有將印鑑證明、印鑑章、戶籍謄本及土地、房屋
    所有權狀交給告訴人乙○○，但沒有協議要將土地及建物設
    定第二順位抵押權予乙○○、丁○○夫妻。況且當時如果有
    所協議，為何沒有協議應設定抵押權之債務數額，況且當時
    伊在外欠款甚鉅，不可能單獨同意將土地及建物設定抵押權
    予丁○○，而簽發給乙○○夫妻50萬元支票部分，是抵押權
    設定後，請乙○○夫妻塗銷登記，用以補償其等稅捐上之損
    害，乙○○、丁○○、丙○○確有偽造文書等行為，伊沒有
    虛構事實誣告他們云云。
二、經查：
（一）被告甲○○○於上開時、地因積欠告訴人乙○○、丁○○
      4500萬元之債務，而向告訴人乙○○、丁○○表示，欲將
      其與李士畦、李士怡共有坐落屏東縣恒春鎮○○○段322
      之2 地號土地持分及其上屏東縣恒春鎮○○里○○路3 之
      6 號建物全部，向銀行辦理增額貸款以清償債務，及如果
      向銀行貸款無著之情形下，其應將上述土地及建物設定抵
      押權登記予告訴人乙○○夫妻以擔保告訴人之債權，其並
      將辦理抵押權所需之印鑑證明、印鑑章、戶籍謄本、土地
      及房屋所有權狀等資料交予告訴人乙○○、丁○○持有，
      待上述土地及建物申請貸款案遭屏東一信駁回後，告訴人
      乙○○、丁○○即委請告訴人丙○○於87年5 月6 日、7
      日辦理上開建物及土地設定5500萬元抵押權予丁○○等情
      ，業經告訴人乙○○、丁○○、丙○○先後在偵查及法院
      審理中指訴明確，核與證人即屏東一信經理孫平貴於原審
      92年6 月19日審理時結證稱：「他（被告）說乙○○會跟
      我聯絡，而且說貸款是要還第一順位，有餘額時就要還乙○○，貸款的資料需要土地及建物謄本資料影本、地籍圖
      影本或正本、地價證明、地價冊等資料可辦理，銀行不要
      印鑑資料」（原審卷第59頁）、「（問：有無跟甲○○○
      聯絡過？）我是打電話跟他說貸款案沒有過」「（問：甲○○○何時拿資料？）我是交給經辦處理」「（問：被告
      有無交付印鑑證明、印鑑章、權狀正本給你們？）沒有我
      們核准不需要這些東西」等語（見原審卷第112 頁至113
      頁）。亦與證人曾彩鳳於偵查時結證稱：「（問：87年間
      李勝雄及王凰女夫妻是否有委託你代辦理抵押？）有的，
      當時是透過我先生來找我的」「（問：當時到你事務所有
      何人？）我記得是丁○○有拿證件來給我辦理，之後幾天
      王凰女有來我事務所問我說抵押何時可辦好，我說2 、3
      天」「（問：他所稱抵押是抵押那裡？）是恆春的虹彩驛
      渡假中心」「（問：據你所知恆春那筆抵押案是否有經過
      李勝雄夫妻同意？）一定是有同意的，不然不可能有印鑑
      章及印鑑證明」「（問：李勝雄夫妻在申辦期間來過幾次
      ？）只有王凰女來過一次」等語（見偵查卷第40頁、第41
      頁），於原審證稱：「（問：本件貸款是否委託你辦理的
      ？）是的，丁○○交付權狀正本、戶籍資料、印鑑證明、
      印鑑章，他說是被告要設定抵押要還他們錢，送件之後我
      和被告接觸，是被告來我家找我，他問我說設定好了沒，
      好了就要把資料拿回去」等語（見原審卷第58頁、第59頁
      ），大致相符，並有欠款核算書及被告甲○○○簽發之面
      額4500萬元之本票各1 紙、屏東縣恒春鎮○○○段322 之
      2 地號土地登記簿謄本、屏東縣恒春鎮○○里○○路3 之
      6 號建築改良登記簿謄本在偵查卷可證。又上述欠款核算
      書核算結果借款總額與被告甲○○○簽發予告訴人乙○○
      、丁○○持有之本票數額均為4500萬元，被告甲○○○又
      自承上述欠款核算書係其自行核算之結果，自可憑信。被
      告甲○○○空言辯稱僅積欠告訴人乙○○、丁○○4100萬
      元云云，尚無足採。
（二）上述土地及建物設定抵押權登記後，被告甲○○○另簽發
      付款人高雄區中小企業銀行西屏東分行，發票日為88年1
      月28日，面額50萬元，第0000000 號之遠期支票1 紙，由
      其夫李勝雄背書，該支票背面且記載：「此票是預留國稅
      局設定利息所得之扣繳款」，且其於87年6 月19日又書立
      另紙支票約定書，載明：「本人甲○○○應丁○○之要求
      開立高雄區中小企銀支票1 紙，票號ＧＥＢ0000000 號（
      誤書為ＥＢ0000000 號），日期88年1 月28日，面額50萬
      元（言明多退少補）作為預備抵付：如甲○○○未付向丁○○借款之2 分利時，由本票依據國稅局開立于丁○○私
      人設立抵押之利息所得之綜合稅款，如利息有付時，則此
      票丁○○應繳還甲○○○，雙方恐口無憑，特立此約。」
      ，有支票及支票約定書各1 紙在偵查卷可證。被告甲○○○雖辯稱：該紙支票及支票約定書是抵押權設定後，其向
      告訴人乙○○、丁○○表示異議時，請求告訴人乙○○、
      丁○○塗銷抵押權設定登記，用以補償告訴人乙○○、丁○○日後應負擔之稅款云云。但衡情，告訴人乙○○、丁○○、丙○○如未經被告甲○○○同意，擅行設定上述抵
      押權，告訴人乙○○等3 人除須負刑事上偽造文書刑責外
      ，民事上亦負有塗銷不實抵押權登記之義務，甚或應賠償
      被告甲○○○所受之損害，則告訴人乙○○等3 人係處於
      須擔負各項責任之絕對不利之情況下，單僅塗銷抵押權登
      記尚且不及，其豈敢再要求被告甲○○○開具支票補償抵
      押權設定之應課稅款損失，反之，於此情況下，被告甲○○○既知告訴人乙○○等人偽造文書為上開抵押權設定登
      記，又豈會屈從於告訴人乙○○、丁○○如此無理之要求
      而開立前揭支票給告訴人，是被告甲○○○上開辯稱，顯
      與常情有違而無足採。
（三）被告甲○○○於87年11月26日具狀告訴後，該紙支票係由
      告訴人丁○○主動提出用以澄清偽造文書罪嫌（見87年度
      偵字第7939號偵查卷第76頁），嗣被告甲○○○於88年2
      月4 日檢察官偵訊時被動表示：「設定虹彩驛以後，我去
      請教人已經沒有辦法，我怕被告他們不讓我延票，李醫師
      （即乙○○）說正常付息不會軋票，（支票）是準備我未
      付利息時供國稅局扣稅賠償之用。」等語（見上述偵查卷
      第111 頁）。迨於89年1 月11日應訊時始言及50萬元支票
      係要塗銷抵押權設定使用等語（見88年度偵續字第103 號
      卷第56頁），並供稱：「（50萬元是要塗銷抵押權設定使
      用）我也是慢慢回憶想起來的。」等語（見88年度偵續字
      第103 號偵查卷第109 頁），可見被告甲○○○對於上述
      支票究係單純支付稅款使用，抑或作為塗銷抵押權之補償
      條件，前後供述不一，其嗣後供述是否實在，即值懷疑。
      而告訴人乙○○自始指證稱：該紙50萬元支票係因設定抵
      押權，登記文書上會有利息之記載，惟恐國稅局會課徵利
      息收入之所得稅，經任職審計部之被告丈夫計算出應繳稅
      款約50萬元而由被告簽發50萬元之支票等語。況被告甲○○○自陳其任公職多年，並非無社會經驗之人，若支票確
      係用以補償告訴人塗銷抵押權，豈有不在事後簽具之支票
      約定書上明確記載，徒留日後爭議。是被告甲○○○此部
      分所辯，並不足採。其於抵押權設定後，既仍開具支票交
      予告訴人乙○○、丁○○，用以支付設定抵押權產生之課
      稅負擔，如謂雙方並無設定抵押權之協議，孰人能信？
（四）被告甲○○○於87年4 月前，曾持上述土地及建物向屏東
      一信申請貸款遭駁回一節，業經證人孫平貴於原審92年6
      月19日審理時結證在卷（見原審卷第112 頁、第113 頁）
      。嗣被告甲○○○提出相同標的，再向屏東一信申請增額
      貸款案，則被告甲○○○理應無必能核貸成功之自信，自
      無可能預將設定抵押權所需之資料交給告訴人之理。惟被
      告甲○○○自承與告訴人乙○○等人協議後，即將被告甲○○○、李士畦、李士怡印鑑證明、印鑑章、戶籍謄本、
      土地及房屋權狀等相關設定抵押權登記之資料交予告訴人
      乙○○、丁○○持有，其同時準備土地及建物地籍謄本、
      地籍圖、地價證明等資料，持向屏東一信申請貸款之事實
      。依一般經驗，若非被告已與告訴人乙○○、丁○○協議
      同意為上開第二順抵押權之設定，被告豈會將設定抵押權
      所需之印鑑證明、印鑑章等資料交付予告訴人乙○○、丁○○。再參照本件申請增額貸款之目的，係被告甲○○○
      為償還告訴人乙○○、丁○○債款之事實，為被告甲○○○所自認，且據證人孫平貴於原審91年10月2 日審理時結
      證：「（被告甲○○○有無請你幫她辦理貸款？）有，他
      直接拿資料在87年間給我，並說要貸款，不知道是要做什
      麼用的，她說乙○○會跟我聯絡，而且說貸款是要還第一
      順位，有餘額時就要還乙○○。」等語（見原審卷第59頁
      ），可見被告甲○○○當初向屏東一信申請增額貸款之目
      的，即係在清償第一順位屏東一信之抵押貸款，餘額則清
      償告訴人乙○○夫婦之借款，否則告訴人乙○○無須插手
      該申請增額貸款之事，被告甲○○○也不至於透過告訴人
      乙○○向屏東一信經理孫平貴請託，可見被告甲○○○對
      於所有債權人而言，原有獨厚告訴人乙○○夫婦之意甚明
      。被告甲○○○雖自承於87年5 月間，除積欠告訴人乙○○、丁○○款項外，尚欠其他債權人約8000多萬元之債務
      ，不可能獨厚告訴人乙○○夫婦，不可能單獨將土地及建
      物設定登記予告訴人乙○○、丁○○等語。果真如此，被
      告甲○○○向屏東一信申請增額貸款時，為何向屏東一信
      經理孫平貴如此說詞？其又為何需透過告訴人乙○○向孫
      平貴請託？因增額貸款貸成後清償第一順位抵押後亦所剩
      不多，告訴人乙○○夫婦如無優先受償之協議，以被告甲○○○負債共有1 億多元來分配，告訴人乙○○夫婦能夠
      受償之金額必然十分有限，告訴人乙○○又何必費心向屏
      東一信經理請託以便能順利申貸得款？被告甲○○○為何
      需將辦理設定抵押有關之證件交給告訴人乙○○夫婦？可
      見增額貸款不成而設定第二順位抵押權給告訴人乙○○夫
      婦，自係被告甲○○○與告訴人乙○○、丁○○關於債務
      清償或擔保事項之協議使然，亦可認定在增額貸款不成之
      情況上，被告甲○○○應有同意將上述土地及建物供作告
      訴人乙○○、丁○○債權抵押，被告甲○○○否認有將抵
      押權設定登記予丁○○之協議等語，並不可採。被告甲○○○既於上述時、地提出上述土地與建物辦理增額貸款，
      用以償還積欠告訴人乙○○、丁○○之款項，可見其有心
      解決此部分債務，雙方協議增額貸款不成即將上述土地及
      建物設定第二順位抵押權予告訴人乙○○、丁○○作為擔
      保，自符合上述還款狀況，並不違反常情。
（五）至證人曾彩鳳於本院前審93年2 月25日審理時結證稱：「
      我是與代書丙○○（前夫）認識，然後再認識甲○○○，
      認識她7 、8 年了，我在前夫丙○○代書事務所工作大約
      6 、7 年，平日負責送件、寫件，是邱代書交給我的。本
      案我在辦理設定抵押的時候，文件是邱代書交給我，我負
      責寫的，沒有再與告訴人丁○○或者被告甲○○○問過，
      是他們自己協商好了才交給我，因我有看到李醫師的太太
      及甲○○○來過事務所，是在設定後來過，也沒問甲○○○本人要辦設定多少，甲○○○曾打電話給我問案件送出
      去了沒。至於90年偵字5092號第40頁反面的筆錄經過塗改
      ，應該是改過以後所寫的抵押才正確，不是貸款。」等語
      ，可見證人曾彩鳳於90年11月15日偵查中之證詞，雖經塗
      改，然經書記官註記、蓋章，自應以更正後之筆錄為準，
      且證人曾彩鳳於本院前審亦係如此證述，顯見曾彩鳳當初
      受委託辦理的是抵押權設定，並非貸款。
（六）被告甲○○○於案發當時欠款甚鉅，為求還款，併同處分
      共同被告李士畦、李士怡名下上述土地及建物，被告甲○○○既協議將上述土地及建物設定抵押權予告訴人乙○○
      、丁○○，竟於87年11月26日仍具狀虛構：乙○○、丁○○、丙○○，於87年5 月6 日，未經甲○○○、李士畦、
      李士怡同意，將上述土地及建物設定抵押權登記予丁○○
      等不實事項，持向臺灣屏東地方法院檢察署申告，有告訴
      狀1 紙在卷可證，而該案自申告後，歷經3 次不起訴處分
      ，被告甲○○○始終指訴上情，有台灣屏東地方法院檢察
      署檢察官87年度偵字第7939號、88年度偵續字第103 號、
      89年度偵續一字第6 號、90年度議字第986 號不起訴處分
      書再議駁回處分書在卷可稽，被告對於檢察官所詳列不起
      訴處分書之案情要點，置若罔聞，一再為聲請再議，實足
      認定被告甲○○○意圖他人受刑事處分，具誣告之犯意無
      訛，被告甲○○○前述所辯，顯係事後卸責之詞，不足採
      信。本件事證明確，被告甲○○○誣告之犯行堪以認定。
三、被告甲○○○明知已協議將系爭土地及建物設定抵押權予告
    訴人乙○○、丁○○，竟意圖他人受刑事處分，具狀虛構乙○○、丁○○、丙○○等未經其同意設定抵押權登記涉犯偽
    造文書罪嫌，核其所為，係犯刑法第169 條第1 項之誣告罪
    。被告利用不知情之李士畦、李士怡犯本件誣告罪，係間接
    正犯。
四、原審就被告甲○○○部分，予以論罪科刑，固非無見；惟查
    ：(一)被告甲○○○所犯誣告罪，係利用不知情之同案被告李
    士畦、李士怡為之，其與李士畦、李士怡間並無誣告之犯意
    聯絡及行為分擔，原審認被告甲○○○應與同案被告李士畦
    、李士怡成立共同正犯關係，尚有未洽。(二)原審對被告甲○○○論罪科刑，未及適用中華民國96年罪犯減刑條例予以減
    刑，亦有未洽。被告甲○○○上訴意旨，仍執前詞，否認犯
    罪，指摘原判決不當，雖無理由，然原判決既有上開可議之
    處，自屬無可維持，應由本院將原判決關於被告甲○○○部
    分予以撤銷改判；本院審酌被告甲○○○前並無犯罪前科紀
    錄，有台灣高等法院被告前案紀錄表附卷可稽，其為塗銷抵
    押權設定登記，竟捏造事實誣告告訴人偽造文書犯罪，除使
    告訴人陷於遭追訴判刑之危險中，並濫用司法資源，犯後並
    否認犯罪之態度及犯罪動機、目的等一切情狀，量處有期徒
    刑1 年。又被告犯罪時間在中華民國96年4 月24日以前，合
    於中華民國96年罪犯減刑條例第2 條第1 項第3 款之減刑條
    件，爰依法予減刑為有期徒刑6 月。又被告甲○○○雖前未
    曾受有期徒刑以上刑之宣告，惟其所犯本罪，除妨害國家司
    法權作用外，並致告訴人權益受侵害之危險，又於具狀虛構
    事實對乙○○等人提出告訴後，歷經檢察官三次不起訴處分
    ，被告聲請再議始終指訴上情，誣告之意甚堅，已難認係一
    時失慮而誤罹刑章，本院經斟酌再三，認並不適宜併宣告緩
    刑，附此敘明。
五、同案被告李士畦、李士怡部分，已判決確定，本院不予論列
    。
據上論斷，應依刑事訴訟法第369 條第1 項前段、第364 條、第
299 條第1 項前段、刑法第169 條第1 項，中華民國96年罪犯減
刑條例第2條第1項第3款、第7條，判決如主文。
本案經檢察官孫小玲到庭執行職務。
中    華    民    國    97    年    1    月    24     日
                  刑事第一庭    審判長法  官   郭雅美
                                      法  官   張意聰
                                      法  官   莊崑山
以上正本證明與原本無異。
如不服本判決應於收受本判決後10日內向本院提出上訴書狀，其
未敘述上訴理由者，並得於提起上訴後10日內向本院補提理由書
狀（均須按他造當事人之人數附繕本）「切勿逕送上級法院」。
中    華    民    國    97    年    1    月    24     日
                                      書記官   葉淑華
附錄本判決論罪科刑法條：
刑法第169條第1項
意圖他人受刑事或懲戒處分，向該管公務員誣告者，處7 年以下
有期徒刑。


司法院資訊處製作；財團法人民間司法改革基金會備份。
